臺灣彰化地方法院刑事判決　　　　　　　 95年度訴字第184號
公　訴　人　臺灣彰化地方法院檢察署檢察官
被　　　告　乙○○
選任辯護人　張崇哲律師
　　　　　　江彗鈴律師
　　　　　　林志銘律師
上列被告因偽造有價證券等案件，經檢察官提起公訴（九十四年
度偵字第九四一七、九四一八、九四一九、九四二０、九四二一
、九四二二、九四二三號），及移送併辦（九十五年度偵字第一
四四一、一九一五號），本院判決如下：
    主  文
乙○○無罪。
    理  由
一、公訴意旨略以：被告乙○○與甲○○前係同居男女朋友關係
    ，於民國九十三年五月三日因故發生爭吵，甲○○即離家出
    走。詎被告竟乘甲○○所有「甲○○」、「九二土木包工業
    」印章留存渠等住處之際，基於盜用印章偽造有價證券之犯
    意，於九十三年五月間某日，在不詳處所，未經甲○○同意
    ，盜用甲○○所有「甲○○」、「九二土木包工業」印章，
    簽發如附表所示編號一及編號二、發票人為九二土木包工業
    甲○○之本票二張，進而持上開本票，向本院聲請以九十三
    年度票字第九０三號、九十三年度票字第九五０號民事裁定
    准予強制執行後，再向臺灣雲林地方法院聲請執行九二土木
    包工業甲○○對第三人之工程款債權，經臺灣雲林地方法院
    以九十三年度執字第七二四八號受理後，再囑託本院為強制
    執行，並以九十三年度執助字第二二七號強制執行事件受理
    在案而行使之，致生損害於甲○○。案經甲○○提起告訴後
    ，因認被告係犯刑法第二百零一條第一項、第二項之偽造有
    價證券及行使偽造有價證券罪嫌等語。
二、按犯罪事實應依證據認定之，無證據不得認定犯罪事實；又
    不能證明被告犯罪，應諭知無罪之判決，刑事訴訟法第一百
    五十四條第二項、第三百零一條第一項分別定有明文。又按
    認定犯罪事實應依證據，為刑事訴訟法所明定，故被告否認
    犯罪事實所持之辯解，縱屬不能成立，仍非有積極證據足以
    證明其犯罪行為，不能遽為有罪之認定；且告訴人之告訴，
    係以使被告受刑事訴追為目的，是其陳述是否與事實相符，
    仍應調查其他證據以資審認，最高法院三十年上字第一八
    三一號、五十二年台上字第一三００號分別著有判例可資參
    照。
三、公訴人認被告涉有上開罪嫌，無非係以：告訴人甲○○之指
    訴、證人林韋生、林洪蜜、田杉旭等之證述，暨有系爭本票
    影本二紙、本院九十三年度票字第九０三、九五０號民事裁
　　定、臺灣雲林地方法院九十三年度執字第七二四八號及本院
    九十三年度執助字第二二七號強制執行事件卷宗影本及被告
    曾持系爭本票向本院聲請裁定及強制執行之事實為其主要論
    據。然經訊之被告，堅詞否認有何上揭犯行，辯稱：伊與告
    訴人本為同居關係，而九二土木包工業是伊以告訴人名義申
    請的，並有承包彰化縣福興鄉○○道路工程及雲林縣西螺鎮
    公所工程，九十二年間，因告訴人有外遇，伊擔心工程款拿
    不到，就叫告訴人簽發本件面額為二百五十萬元之本票，另
    一紙面額三百五十萬元之本票，則係要簽發給訴外人田杉旭
    ，因其無法代收，乃要伊兌現後拿現金給他，系爭二張本票
    乃告訴人所簽發及蓋章，後來因告訴人離家且將公司大小章
    、發票章、證件、空白支票帶走，伊才將系爭本票向法院申
    請本票裁定，取得執行名義後得以查封工程款等語。
四、經查：
（一）被告持有如附表所示發票人為「九二土木包工業甲○○」
      之本票二張，各於九十三年五月二十日、同年月二十六日
      向本院聲請以九十三年度票字第九０三號、九十三年度票
      字第九五０號民事裁定准予強制執行，再以上揭執行名義
      ，向臺灣雲林地方法院聲請執行「九二土木包工業甲○○
      」對第三人之工程款債權，經臺灣雲林地方法院以九十三
      年度執字第七二四八號受理後，再囑託本院為強制執行，
      並以九十三年度執助字第二二七號強制執行事件受理等事
      實，除經被告坦認無誤外，並有上開本票影本二紙、本院
      民事裁定二件及臺灣雲林地方法院暨本院民事執行處執行
      命令二件等附卷可稽。
（二）被告雖辯稱如附表編號一之本票係告訴人所簽發作為伊承
      包之彰化縣福興鄉公所及雲林縣西螺鎮公所工程款之擔保
      ，如附表編號二之本票乃告訴人簽發為清償訴外人田杉旭
      之借款云云。惟查：(1)依卷附被告於偵查中所提出之彰化
      縣福興鄉公所營繕工程結算驗收證明書影本、雲林縣西螺
      鎮公所工程結算驗收證明書影本之記載（見九十三年度他
      字第一二七七號卷第一二五、一二八頁），福興鄉○○○
      ○村○○街十八號排水改善工程與西螺鎮○○○○○路護
      欄等公共設施改善工程之工程款分別為七十五萬二千三百
      三十元、二百零九萬一千元，二項工程款合計應為二百八
      十四萬三千三百三十元，與附表編號一本票二百五十萬元
      之票面金額，相差達三十四萬餘元，則該紙本票是否係為
      上開工程款之保證，顯非無推敲之餘地。且查，本院經調
      閱告訴人前就附表本票向被告提起之確認本票債權不存在
      之相關民事卷宗（本院九十三年度訴字第五九七號、臺灣
      高等法院臺中分院九十四年度重上字第六二號等），得知
      被告除承攬上開二項工程外，另曾向雲林縣斗六市公所承
      攬「斗六市鎮北明德三平等道路排水溝改善工程」、「斗
      六市仁愛社口公平鎮○○道路排水溝改善工程」，預估工
      程款分別為八十八萬元、八十九萬元，均於九十三年五月
      五日申報開工等情，此有上開民事案件調取之臺灣雲林地
      方法院九十三年度執字第七二四八號強制執行事件卷宗所
      附之包商估價單影本、雲林縣斗六市公所九十三年七月十
      二日斗六市工字第○九三○○一六○九六號函可稽，上開
      二項工程之工程款合計亦達一百七十七萬元，倘若被告因
      雙方感情生變，為避免告訴人向發包單位領取工程款後，
      拒絕將工程款交付予被告，而要求告訴人簽發附表編號一
      本票作為保證，何以被告並未基於相同之理由，要求告訴
      人另行簽發本票作為上開一百七十七萬元工程款之保證？
      再者，依被告於上開民事案件審理中自承領取上開工程款
      之程序係「先向該單位申報竣工，經該單位派員驗收後，
      依照驗收的金額開立發票，該機關金額核定後，即會通知
      領款，攜帶甲○○與九二土木包工業之印章即可以領款，
      不需要原告（即告訴人）本人辦理」等語（見九十三年度
      訴字第五九七號民事卷第一三三頁），可見上開福興鄉公
      所及西螺鎮公所二項工程完工後，縱使為告訴人本人，亦
      需開立九二土木包工業之發票，並持「甲○○」與「九二
      土木包工業」印鑑章，始可向發包單位領取二項工程款，
      是以被告如因雙方感情生變，致生前述之之疑慮，理應要
      求告訴人將其所保管之九二土木包工業發票、「甲○○」
      與「九二土木包工業」印鑑章，以及九二土木包工業在金
      融機構之帳戶存摺與印鑑章，均交付予被告，不但可以防
      止告訴人向發包單位領取二項工程款，且被告亦可執上開
      發票與印鑑章，自行向發包單位領取系爭二項工程款之國
      庫支票，並委託九二土木包工業開立帳戶之金融機構代為
      取款，再由被告以九二土木包工業之帳戶存摺與印鑑章領
      取票款，即不發生上開疑慮之情事。惟被告竟將領取二項
      工程款所必備之九二土木包工業發票，以及「甲○○」、
      「九二土木包工業」印鑑章繼續交由告訴人保管（告訴人
      持有上開印鑑章乙節，詳後述），使自己陷於系爭二項工
      程款遭告訴人私自領取之風險，再要求告訴人簽發附表編
      號一本票作為保證，顯然悖於常情。基上各情，足證被告
      辯稱附表所示編號一本票係告訴人簽發作為上開二項工程
      保證云云，顯屬無據，實不足取。(2)茲據證人田杉旭於本
      院九十三年度訴字第五九七號民事案件審理中之證詞，附
      表編號二本票係於告訴人離家出走後，被告始持以交付田
      杉旭，欲作為清償積欠田杉旭債務之用（見該民事卷第第
      一一九、一二○頁），而證人田杉旭於拒絕受領附表編號
      二之本票後，亦未委託被告向告訴人提示付款。是依證人
      田杉旭上揭所證，僅能證明證人田杉旭與被告、告訴人間
      有金錢糾紛，尚不足以證明附表編號二之本票為告訴人所
      簽發。復據田杉旭於上開民事案件審理時之證詞，可知被
      告、告訴人與田杉旭之債務關係，向來均以交付告訴人所
      簽發之支票作為憑證。再觀之被告於該民事案件中提出之
      田杉旭所持有告訴人簽發之六紙支票，其票面金額合計為
      六百五十萬元，發票日分別為八十九年七月三十一日至同
      年十月三十一日之間（見該民事卷第三十四、三十五頁）
      ，則告訴人於前揭六紙支票發票日均屆至長達三年之後，
      何以突然於九十三年三月十五日以異於往常簽發支票之方
      式，簽發附表編號二本票？且前揭六紙支票票面金額合計
      既達六百五十萬元，何以附表編號二本票票面金額僅為三
      百五十萬元？無不令人生疑。再者，上開六紙支票之發票
      人為「甲○○」，本件附表所示二紙本票之發票人為「九
      二土木包工業、甲○○」，且前者就金額部分於數字上除
      了大寫部分以印刷外，小寫部分並均用筆加載，以為確認
      ；而後者則無，顯然二者慣用簽發票據之手法不同，足見
      被告所辯告訴人簽發附表編號二所示本票，作為清償積欠
      田杉旭六百五十萬元債務之用云云，已有可疑，自不足採
      。
（三）職是，被告就何以持有系爭二紙本票之辯解固不足採信，
      惟能否就此推定該二紙本票即係被告所偽造，參照上揭判
      例意旨，本件仍非有積極證據足以證明其犯罪行為，尚不
      能遽為被告有罪之認定。經查：(1)告訴人於偵查中雖曾證
      述伊於九十三年五月四日離家後，並未將「九二土木包工
      業」、「甲○○」等大小章帶走，並交給被告讓他領取二
      件工程款等語（見九十四年度偵字第一０三九號偵查卷第
      六頁），然如附表所示二紙本票上「甲○○」、「九二土
      木包工業」之印章均為真正，業為告訴人所不爭執，且該
      相同之「甲○○」、「九二土木包工業」印章，曾於告訴
      人離家後即九十三年六月三日持往福興鄉公所領取該公所
      三汴段三汴街十八號排水工程款，並於領款人處蓋章（見
      九十四年度重上字第六二號民事卷第八十、八十一頁），
      已據證人即承辦上開工程之福興鄉工所人員黃明琇於雙方
      確認本票債權不存在之民事案件第二審審理時到庭證述甚
      明，並當庭指認係告訴人本人親往領取無訛，復證稱「當
      事人帶原始的印鑑來領，當時支票是我發的，只有被上訴
      人來領錢．．」等語（見九十四年度重上字第六二號卷第
      八十九頁），且證人即被告之妻林洪蜜亦於該民事案件中
      到庭證稱：「（被上訴人訴訟代理人問：九十三年六月三
      日是否有通知被上訴人回來？）我有通知被上訴人（指告
      訴人）說公所（指福興鄉公所）有一筆錢可以領，被上訴
      人說好．．」等語（見九十四年度重上字第六二號民事卷
      第一四六頁）。由上揭之事證，足見告訴人領取上開工程
      款，係經被告之元配林洪蜜通知後，乃攜帶上開印章而往
      福興鄉公所領取的，並因而蓋上「甲○○」、「九二土木
      包工業」之印文。再參酌告訴人與被告同居關係中所生之
      子林韋生於該民事案件審理中證稱「甲○○」、「九二土
      木包工業」之大小章伊父母各有一組等語（見九十三年度
      訴字第五九七號民事卷第十七頁），而告訴人於上開民事
      案件審理中亦表示「九二土木包工業」之印鑑章刻了一式
      二份等語（見九十三年度訴字第五九七號民事卷第一三四
      頁），堪認告訴人於九十三年五月四日離家後，應仍持有
      附表所示二紙本票上「甲○○」、「九二土木包工業」之
　    印章一份，此從告訴人於該民事案件第二審審理中曾當庭
      陳稱：「確實有二份印鑑，林義隆、林明要用時候都向
      我拿，用完時候就還給我，另一份在乙○○那裡」、「（
      兩造所不爭執一式二份「甲○○」、「九二土木包工業」
      之印章是否還在）我已經換新了，舊的一式二份印章我要
      找看看」等語（見九十四年度重上字第六二號民事卷第一
      三一、一三二頁）益發可證。則本件告訴人何以猶極力主
      張伊離家時並未將上開印鑑章帶走？(2)查被告執附表所示
      二紙本票，向本院聲請以九十三年度票字第九０三號、九
　　　十三年度票字第九五０號民事裁定准予強制執行後，本院
  　　於送達民事裁定時，郵務人員將應送達告訴人之裁定，改
　　　送至被告住所即彰化縣福興鄉同安村同安巷三三之六號，
  　　送達回證上並蓋有與附表本票上蓋印之「甲○○」、「九
      二土木包工業」相同之印章，此固有上開二件本票裁定之
      送達證書附卷可佐，可認被告亦持有「九二土木包工業」
      、「甲○○」之印鑑章一份。惟參以被告元配林洪蜜曾於
      告訴人離家期間代收法院信件等情，有林洪蜜陳報狀影本
      一份可查，並經林洪蜜於上開民事按件第二審審理中證述
      無誤（見九十四年度重上字第六二號民事卷第九十八至一
      ００、一四五頁），是被告縱有代收法院文書之情，亦僅
      能證明被告曾持「九二土木包工業」、「甲○○」之印鑑
      章代領上揭民事裁定而已，並不能據以推斷附表所示本票
      即係被告所偽造。況且被告曾於上開民事案件審理中陳述
      上開工程款之領取程序係：「先向該單位申報竣工，經該
      單位派員驗收後，依照驗收的金額開立發票，該機關金額
      核定後，即會通知領款，攜帶甲○○與九二土木包工業之
      印章即可以領款，不需要原告本人辦理」，而彰化縣福興
      鄉公所於上開民事案件第二審審理中亦函覆法院謂：「工
      程款由本人請領，應蓋用原留印章（即合約書或發票蓋用
      之章），若由代理人請領，除蓋用上列原留印鑑外並應由
      代理人簽章。」（見九十四年度重上字第六二號民事卷第
      七十九頁），則被告原可執持「九二土木包工業」、「甲
      ○○」之印鑑章逕向發包單位領取工程款，何須多此一舉
      於偽造如附表所示之本票後，再向法院聲請准予強制執行
      裁定，再持本票裁定為執行名義聲請扣押工程款，是依常
      理而言，被告實無偽造系爭本票之動機。(3)又查，告訴人
      於離家未幾，即於九十三年五月二十一日申請變更「九二
      土木包工業」、「甲○○」之印鑑章，此有異動資料一紙
      在卷可參，惟如附表所示二紙本票，被告係先後於九十三
      年五月二十日及同年月二十六日向本院聲請裁定，並於同
      年月二十六日、二十七日始分獲本院准予強制執行之裁定
      ，按告訴人既同意被告領取之前施作之工程款，復不知被
      告將聲請本票強制執行之舉，何以甫離家即變更印鑑章，
      則其對於附表所示二紙本票之簽發是否知情，實難令人無
      疑。此外，再審酌證人林韋生、林洪蜜及田杉旭等之證詞
      ，無一能證實附表本票之由來，遑論是否為被告所偽造，
      從而，基於上述，本件除告訴人之指訴外，公訴人其餘所
      舉之證據，尚不足證明被告確有盜用告訴人印文而偽造有
      價證券之情，而告訴人之指訴存有瑕疵已如前述，且本院
      復查無其他積極證據足以認定附表所示之本票乃出自被告
      之偽造，是被告辯解縱有不實，惟因持有本票原因繁多，
      不一而論，在無相關證據輔證下，究難徒憑告訴人存有瑕
      疵之指訴，即遽入被告於罪。
五、又附表所示之本票既無從證實乃被告所偽造，則被告持以向
    本院聲請以九十三年度票字第九０三號、九十三年度票字第
    九五０號民事裁定准予強制執行，即無行使偽造有價證券及
    使公務員登載不實之問題。而被告再以上開本票裁定之執行
    名義向臺灣雲林地方法院聲請強制執行「九二土木包工業、
    甲○○」對第三人之工程款債權，因被告與告訴人間究有無
    債權債務存在，依現有卷證難以查悉，亦難逕以使公務員登
    載不實之罪相繩（上揭使公務員登載不實部分，起訴法條雖
    未論述，然因起訴書之犯罪事實業已敘及，本院自當併予審
    究）。從而，本件公訴人之舉證既有不足，無從說服本院形
    成對被告有罪之心證，基於無罪推定之原則，自應為被告無
    罪之諭知。
六、臺灣彰化地方法院檢察署九十五年度偵字第一四四一、一九
    一五號移送併辦部分，因與本案為屬同一事實，而本案既經
    本院諭知被告無罪，此部分當無須退回由檢察官另為處理。
七、至告訴人另指稱被告曾於：(1)九十三年五月四日告訴人離家
    後，明知告訴人去向，卻向警方謊報告訴人為失蹤人口。(2)
    九十三年七月十九日冒用告訴人名義填寫工程竣工報告單予
    彰化縣福興鄉公所。(3)八十九年間，盜用告訴人印章，進而
    偽造支票十紙後，交付予訴外人田杉旭持有。(4)九十三年六
    月二十一日冒用告訴人名義，向訴外人林碧青提起確認本票
    債權不存在之民事訴訟，而涉不法事端等情事。暨檢察官當
    庭論告時，指稱被告代收本院九十三年度票字第九０三號、
    九十三年度票字第九五０號等民事裁定後，未轉達告訴人，
    涉有隱匿他人封緘信函之罪嫌。蓋因告訴人指訴及檢察官當
    庭論告之上開情節，並未經檢察官起訴，且因本案部分諭知
    無罪，與上開部分即無成立裁判上一罪之可能，本院當無從
    併予審理，自應由檢察官另行依法偵辦為是。
據上論斷，應依刑事訴訟法第三百零一條第一項，判決如主文。
本案經檢察官丙○○到庭執行職務。
中　　華　　民　　國　　96　　年　　1 　　月　　31　　日
                  刑事第六庭    審判長法官   王義閔
                                法      官   鄭舜元
                                法      官   林欣苑
以上正本證明與原本無異。
如不服本判決，應於判決送達後10日內，向本院提出上訴狀（須
附繕本）。
告訴人或被害人對於判決如有不服具備理由請求檢察官上訴者，
其上訴期間之計算係以檢察官收受判決正本之日期為準。
中　　華　　民　　國　　96　　年　　2 　　月　　 1　　日
                                書  記  官   洪年慶
附表
 ┌──┬───┬───┬──┬────┬───┬───┐
 │編號│本票發│票面金│本票│本票號碼│本票發│本票裁│
 │    │票日  │額（新│到期│        │票人  │定案號│
 │    │      │臺幣）│日  │        │      │      │
 ├──┼───┼───┼──┼────┼───┼───┤
 │1   │93年2 │250萬 │93年│TH235033│九二土│93年度│
 │    │月10日│元    │5月 │        │木包工│票字第│
 │    │      │      │10日│        │業呂愛│903號 │
 │    │      │      │    │        │箴    │      │
 ├──┼───┼───┼──┼────┼───┼───┤
 │2   │93年3 │350萬 │93年│TH235035│九二土│93年度│
 │    │月15日│元    │5月 │        │木包工│票字第│
 │    │      │      │25日│        │業呂愛│950號 │
 │    │      │      │    │        │箴    │      │
 └──┴───┴───┴──┴────┴───┴───┘
